【裁判字號】    99,消債聲,97
【裁判日期】    990827
【裁判案由】    聲請免責
【裁判全文】
臺灣板橋地方法院民事裁定            99年度消債聲字第97號
聲  請  人
即  債務人  甲○○
代  理  人  乙○○律師
上列當事人聲請消費者債務清理事件，本院裁定如下：
    主  文
債務人甲○○應予免責。
    理  由
一、按法院為終止或終結清算程序之裁定確定後，除別有規定外
    ，應以裁定免除債務人之債務，消費者債務清理條例（以下
    簡稱：消債條例）第132條定有明文。再法院裁定開始清算
    程序後，債務人有薪資、執行業務所得或其他固定收入，而
    普通債權人之分配總額低於債務人聲請清算前2年間，可處
    分所得扣除自己及依法應受其扶養者所必要生活費用之數額
    者，法院應為不免責之裁定，但債務人證明經普通債權人全
    體同意者，不在此限，復為同條例第133條所明定。又「債
    務人有下列各款情形之一者，法院應為不免責之裁定，但債
    務人證明經普通債權人全體同意者，不在此限：一、於7年
    內曾依破產法或本條例規定受免責；二、隱匿、毀損應屬清
    算財團之財產，或為其他不利於債權人之處分；三、捏造債
    務或承認不真實之債務；四、因浪費、賭博或其他投機行為
    ，致財產顯然減少或負擔過重之債務，而生開始清算之原因
    ；五、於清算聲請前一年內，已有清算之原因，而隱瞞其事
    實，使他人與之為交易致生損害；六、明知已有清算原因之
    事實，非基於本人之義務，而以特別利於債權人中之一人或
    數人為目的，提供擔保或消滅債務；七、隱匿、毀棄、偽造
    或變造帳簿或其他會計文件之全部或一部，致其財產之狀況
    不真確；八、故意於財產及收入狀況說明書為不實之記載，
    或有其他故意違反本條例所定義務之行為」，亦為同條例第
    134條所明定。
二、查債務人甲○○聲請消費者債務清理事件，因其罹患中度失
    智症，領有身心障礙手冊，經臺北縣政府每月身障補助維持
    生計，惟因收入不穩定，以致分別積欠遠東國際商業銀行股
    份有限公司（以下簡稱：遠東銀行，即承受慶豐商業銀行股
    份有限公司債權）、匯誠第一資產管理股份有限公司、匯誠
    第二資產管理股份有限公司（以下簡稱：匯誠公司）、大眾
    商業銀行股份有限公司（以下簡稱：大眾銀行）、良京實業
    股份有限公司（以下簡稱：良京公司）債務，共計積欠債務
    合計新臺幣（下同）870,395 元。而債務人雖與金融機構為
    債務協商，惟因失智症而無法主動求職，每月收入除政府身
    障補助外，均需仰賴兄長支應，顯有不能清償債務之情事，
    復於民國98年3 月23日向本院聲請消費者債務清算事件（本
    院98年度消債清字第31號），該案前經本院裁定開始清算程
    序，嗣經本院司法事務官以98年度司執消債清字第32號裁定
    ，並以債務人名下雖有車輛1 部，惟因無法使用而於95年間
    以廢鐵變賣，堪認債務人並無其他任何財產，認定債務人顯
    無財產可供清償清算程序之費用，故同時終止清算程序確定
    在案。
三、而查，本件經本院於99年5月21日以板院輔民允99年度消債
    聲字第97號函分別詢問各債權人就債務人聲請免責乙節表示
    意見，債權人固均具狀表明不同意債務人免責等語，有民事
    陳報狀5紙附卷為憑。惟查：
（一）債務人並無違反消債條例第133 條規定之情形：
      本件債務人經法院裁定開始清算程序，嗣後因無財產而終
      止清算程序，則本件普通債權人雖未獲分配，惟依債務人
      於99年7月2日民事陳述意見狀所載之內容，債務人係因失
      智症而無法工作謀生，96年起申請身障補助每月3,000元
      ，至97年9月增加為每月7,000元，此有財政部臺灣省北區
      國稅局96年度綜合所得稅各類所得資料清單、存摺影本在
      卷可稽（見本院98年度消債清字第31號卷第22頁、第23頁
      、第70頁），而債務人前揭補助收入尚不足支應自己每月
      所必要之生活費用（即以內政部所公布之98年度臺北縣地
      區每人每月最低生活費10,792元計算），則債務人聲請更
      生前2年內收入扣除必要支出後，並無任何剩餘，是普通
      債權人之分配總額雖為0元，亦無低於債務人聲請清算前2
      年間，可處分所得扣除自己所必要生活費用之數額，本件
      顯然並無消費者債務清理條例第133條所定應不免責之情
      形存在，是債權人所稱本件有上開法文所定應不免責情形
      存在等語，尚不足取。
（二）債務人並無違反消債條例第134 條第4 款規定之情形：
      再按所謂浪費或投機行為實不易認定，亦難有統一之客觀
      標準，依每一債務人之情況而有不同。況所謂客觀標準，
      究採取寬鬆認定，抑是嚴苛審核，法院應視具體事件而定
      ，亦即何種生活方式屬「浪費」、「投機」，可能因債務
      人成長過程中之生活環境、背景及經歷，有很大部分之關
      聯。因此，判斷生活程度是否「浪費」、「投機」或「明
      知已有清算原因之事實」之標準，倘依寬鬆之認定，則金
      融機構將面臨所有卡債族均不還債或僅還部分款項之危機
      ，應非當初立法真意之所在；若從嚴審核，則難以達成立
      法救卡債族之目的。換言之，應否認定債務人有否「浪費
      」、「投機」，而可否免除清償責任之關鍵，應參酌各個
      債務人主觀之內部意識與表現在外在之行為。故債務人是
      否確已盡其所能工作以增加收入，並確實執行量入為出，
      盡力壓低所有支出，或有計畫為生活支出等，並非衡量債
      務人行為是否為浪費或投機之決定因素。經查，本件綜觀
      債權銀行所提之民事陳報狀所示，債務人積欠債務原因為
      申辦信用貸款、預借小額現金或申辦行動電話之遲延繳款
      等，然上開原因並非所謂一般奢侈性、浪費性之消費支出
      ，且債務人名下並無任何財產，且因身障而收入微薄，日
      常生活尚須抑賴政府補助等情，已如前述，則債務人信用
      貸款及預借現金之行為，核與其家庭狀況相符。故債務人
      雖有預借現金多次之事實，然由其所借金額數目佐以當時
      債務人之身分、地位以觀，尚難據以認定聲請人有何浪費
      、賭博或其他投機之行為。從而，本件難認有何消費者債
      務清理條例第134條第4款所定應不免責之情形存在，此外
      ，本件又查無債務人有消費者債務清理條例第134條其餘
      各款所定之情事，是聲請人聲請免責，即非無據。
四、綜上所述，本院審酌債務人生活狀況、罹患失智症致工作能
    力受限之特殊情形，以及其積欠債務之消費內容原因，因認
    債務人並無消費者債務清理條例第133條前段或第134條各款
    所定之情事，依上說明，自應依首開規定裁定本件債務人免
    責，爰裁定如主文。
中    華    民    國    99    年    8     月    27    日
                  民事第三庭    法  官  邱靜琪
上為正本係照原本作成。
如不服本裁定，應於裁定送達後10日內，以書狀向本院提出抗告
，並繳納抗告費新臺幣1,000 元。
中    華    民    國    99    年    8     月    27    日
                                書記官  鄭美莉

司法院資訊處製作；財團法人民間司法改革基金會備份。
